---
title: "An?lise de altera??es *post-mortem* nas composi??es metabolicas no sangue de coelho, humores aquoso e vitreo"
author: "Carolina Torre, C?tia Gon?alves e Joana Santos"
date: "2019-04-17"
output: html_document
---
A an?lise de altera??es metab?licas post-mortem em fluidos biol?gicos abre um novo caminho para o desenvolvimento de novos m?todos para a estimativa do intervalo *post-mortem* (PMI).  Estas an?lises podem tamb?m ajudar na an?lise de altera??es metab?licas induzidas por doen?as em tecidos humanos quando as amostras p?s-operat?rias s?o comparadas com as amostras *post-mortem* de doadores saud?veis. 
Este estudo teve como objetivos a classifica??o e observa??o das altera??es *post-mortem* ocorridas no sangue, no humor aquoso (AH) e no humor v?treo (VH) dos coelhos, para identificar os potenciais marcadores de PMI entre uma ampla gama de metabolitos, e tamb?m para determinar quais os fluidos biol?gicos- sangue, AH ou VH- que ? mais adequado para a estimativa de PMI.


```{r echo=TRUE}
source('get_MBTLS_studies_v2.R')
library(specmine)
library(MassSpecWavelet)
library(rcytoscapejs)
library(KEGGREST)
library(KEGGgraph)
library(FELLA)
library(knitr)
```

##**Pr?-processamento dos dados:**
Download dos ficheiros:
```{r}
directory="C:/Users/jrrs1/Desktop/Joana/trabalho_extracao"
```

Carregar os ficheiros com os dados n?o processados:
```{r}
original_file =read.csv("m_rabpmi_metabolite_profiling_NMR_spectroscopy_v2_maf.tsv", sep="\t", header = TRUE)
```

Retirar dados n?o num?ricos e NA?s:
```{r}
data=t(original_file[,c(19:30)])
colnames(data)=original_file[,5]
```

Carregar os ficheiros de metadados:
```{r}
original_meta_file=read.csv("s_RabPMI.txt", sep="\t", header =T, stringsAsFactors=F)
```

Organizar as amostras de acordo com os metadados:
```{r}
data <- data[c(3,4,2,1,9,10,5,8,11,12,6,7),]
```

Calculo do n?mero de NA's:
```{r}
n.nas=apply(data, 2, function(x) sum(is.na(x)))
```

Retirar somente os metadados:
```{r}
metadata=original_meta_file[,c(10,13)]
```

Adicionar nome das amostras e substituir nome das colunas:
```{r}
rownames(metadata)=original_meta_file[,9]
colnames(metadata)=c("Tissue","Time")
```

Escrever o dataset e os metadados num ficheiro csv:
```{r}
write.csv(data, "C:/Users/jrrs1/Desktop/Joana/trabalho_extracao/data.csv")
write.csv(metadata,  "C:/Users/jrrs1/Desktop/Joana/trabalho_extracao/metadata.csv")

MTBLS349_data=read_dataset_csv(filename.data="C:/Users/jrrs1/Desktop/Joana/trabalho_extracao/data.csv",filename.meta ="C:/Users/jrrs1/Desktop/Joana/trabalho_extracao/metadata.csv",  type="concentrations", description = "Concentrations data taken from MetaboLights study MTBLS349", label.x = "Names", label.values = "Concentrations")
```
##**Sum?rio do dataset:**
```{r include=FALSE}
summary=sum_dataset(MTBLS349_data, stats=T)
```
```{r echo=FALSE}
kable(summary)
```

* Uma vez que os valores variam entre 0 e 20, n?o achamos necess?rio fazer a transforma??o dos valores.

Adicionar aos metadados uma nova coluna que contem as duas vari?veis juntas:
```{r}
MTBLS349_data$metadata$tt=paste(MTBLS349_data$metadata$Tissue,MTBLS349_data$metadata$Time)
MTBLS349_data$metadata$tt=as.factor(MTBLS349_data$metadata$tt)
```

* Esta adi??o foi feita para que as amostras fossem divididas em quatro grupos diferentes: 
    -Blood Serum 0: Amostras retiradas do sangue dos coelhos **Ante-montem**;
    -Blood Serum 10: Amostras retiradas do sangue dos coelhos 10 minutos **Post-mortem**;
    -Vitreous Serum 10: Amostras retiradas do humor v?treos dos coelhos 10 minutos **Post-mortem**;
    -Aqueous Serum 10: Amostras retiradas do humor aquoso dos coelhos 10 minutos **Post-mortem**;

##**An?lise Estat?stica:**
Teste estat?stico das amostras tendo em conta as vari?veis "Tissue" e "Time":
```{r}
MTBLS349_ANOVA1=aov_all_vars(MTBLS349_data, "tt", doTukey = T, write.file = F)
```
```{r Gr?fico da ANOVA}
plot_anova(MTBLS349_data, MTBLS349_ANOVA1, anova.threshold = 0.05, reverse.x = F)
```

Filtrar somente os metabolitos com diferen?as significativas entre os grupos estabelecidos:
```{r}
metabolitos_significantes=MTBLS349_ANOVA1[MTBLS349_ANOVA1$fdr<0.05,]
```

Retirar os nomes dos metabolitos significativos:
```{r}
nomes_metabolitos=rownames(MTBLS349_ANOVA1[MTBLS349_ANOVA1$fdr<0.05,])
```

Fazer sub-Dataset com os metabolitos de interesse:
```{r}
MTBLS349_metabolitos_significantes=subset_x_values(MTBLS349_data,nomes_metabolitos)
```

###Fold change:
```{r}
fc_blood_serum_0=fold_change(MTBLS349_metabolitos_significantes,"tt","blood serum 0")
fc_blood_serum_10=fold_change(MTBLS349_metabolitos_significantes,"tt","blood serum 10")
fc_Aqueous_Humor_10=fold_change(MTBLS349_metabolitos_significantes,"tt","Aqueous Humor 10")
fc_vitreous_humor_10=fold_change(MTBLS349_metabolitos_significantes,"tt","vitreous humor 10")
```

* Esta an?lise foi feita para detetar quais os metabolitos que se destacam entre cada grupo de amostra.

###Gr?ficos do Fold Change:
```{r, fig.show='hold'}
plot_fold_change(MTBLS349_metabolitos_significantes,na.omit(fc_blood_serum_0), 2)
plot_fold_change(MTBLS349_metabolitos_significantes,na.omit(fc_blood_serum_10), 2)
plot_fold_change(MTBLS349_metabolitos_significantes,na.omit(fc_Aqueous_Humor_10), 2)
plot_fold_change(MTBLS349_metabolitos_significantes,na.omit(fc_vitreous_humor_10), 2)
```
* A an?lise destes gr?ficos foi realizada no sub-cap?tulo Enriquecimento.

###An?lise de NMR:

Carregamento dos dados pelo package specmine:
```{r}
MTBLS349 = read_Bruker_files("C:/Users/jrrs1/Desktop/Joana/trabalho_extracao/dados", metadata_file ="C:/Users/jrrs1/Desktop/Joana/trabalho_extracao/metadata.csv", samples.names =NULL, zipped=F, description="NMR", label.x="ppm", label.values="intensity")
```

Retirar valores omissos:
```{r}
MTBLS349= na.omit(MTBLS349)
```

Sum?rio do dataset:
```{r echo=FALSE}
kable(sum_dataset(MTBLS349, stats=T))
```
```{r echo=FALSE}
boxplot_vars_factor(MTBLS349, "Tissue", variables = c("3.42", "4.86"), horizontal=T)
boxplot_vars_factor(MTBLS349, "Tissue", variables = c("3.42", "4.86", horizontal=T))
```

* Visto que existe uma grande descrep?ncia entre os valores, visualizados pelos boxplots, foi necess?rio realizar a transforma??o dos dados.

Contar valores omissos:
```{r}
count_missing_values(MTBLS349)
```
* Uma vez que n?o temos valores omissos, n?o ? necess?rio fazer tratamento adicional.

Adicionar aos metadados uma nova coluna que contem as duas vari?veis juntas:
```{r}
MTBLS349$metadata$tt=paste(MTBLS349$metadata$Tissue,MTBLS349$metadata$Time)
MTBLS349$metadata$tt=as.factor(MTBLS349$metadata$tt)
```

Visualiza??o do gr?fico de picos das amostras agrupadas pela vari?vel "Tissue"
```{r}
plot_spectra(MTBLS349,"Tissue", variable.bounds=c(0,7))
```

Dete??o dos picos de NMR:
```{r}
MTBLS349_picos = detect_nmr_peaks_from_dataset(MTBLS349, baseline_tresh =50000 , ap.method = 'own',ap.step = 0.03)
```

Contar valores omissos:
```{r}
count_missing_values(MTBLS349_picos)
```

Trocar valores omissos por 0 e dete?ao dos picos de NMR:
```{r}
MTBLS349_picos = missingvalues_imputation(MTBLS349_picos, method = 'value', value = 0)
MTBLS349_picos = detect_nmr_peaks_from_dataset(MTBLS349_picos, baseline_tresh =50000 , ap.method = 'own',ap.step = 0.03)

```

Transforma??o dos dados:
```{r}
MTBLS349_tran=transform_data(MTBLS349_picos, method = "log")

```

Gr?fico de picos de NMR dos dados n?o-transformados e transformados:
```{r}
plot_peaks(MTBLS349_picos,"Tissue")
plot_peaks(MTBLS349_tran,"Tissue")
```


#**Pathway Analysis:**
Tabela com todos os organismos
```{r}
x=get_OrganismsCodes()
```
* Ao procurar o nosso organismo ("Oryctolagus cuniculus") observamos que o c?digo ? "ocu".

Retirar ID?s dos metabolitos de interesse do base de dados KEGG:
(retirados manualmente da internet uma vez que so tinhamos identificador CHEBI)
```{r}
id_HMDB=c("HMDB0000190","HMDB0000043","HMDB0000097","HMDB0000562","HMDB0000182","HMDB0000142","HMDB0000254","HMDB0000134","HMDB0000158","HMDB0000929","HMDB0000159","HMDB0000177","HMDB0000172","HMDB0000168","HMDB0000123","HMDB0000044","HMDB0000695","HMDB0000094","HMDB0000157","HMDB0000169")
```

Convers?o dos ID?s da base de dados  HMDB para os correspondentes ID?s KEGG: 
```{r}
id_kegg=convert_hmdb_to_kegg(id_HMDB)
```

Tabela organizada com os nomes e ID?s da base de dados KEGG:
```{r}
tabela=knitr::kable(cbind(names(id_kegg), id_kegg), row.names=F, col.names=c("Names", "KEGG codes"))
```

Tabela com todos os ID's dos pathways encontrados para os metabolitos de interesse:
```{r}
paths=get_paths_with_cpds_org("ocu", id_kegg)
tabela2=knitr::kable(paths)
```

Esquema de todos os pathways encontrados para os metabolitos de interesse:
```{r, fig.show='hold'}
pathway_analysis(id_kegg, "ocu00230", nodeNames="names", map.zoom=T, nodeTooltip=T)
pathway_analysis(id_kegg, "ocu00120", nodeNames="names", map.zoom=T, nodeTooltip=T)
pathway_analysis(id_kegg, "ocu00380", nodeNames="names", map.zoom=T, nodeTooltip=T)
pathway_analysis(id_kegg, "ocu00520", nodeNames="names", map.zoom=T, nodeTooltip=T)
pathway_analysis(id_kegg, "ocu00564", nodeNames="names", map.zoom=T, nodeTooltip=T)
pathway_analysis(id_kegg, "ocu00860", nodeNames="names", map.zoom=T, nodeTooltip=T)
pathway_analysis(id_kegg, "ocu00052", nodeNames="names", map.zoom=T, nodeTooltip=T)
pathway_analysis(id_kegg, "ocu00010", nodeNames="names", map.zoom=T, nodeTooltip=T)
pathway_analysis(id_kegg, "ocu00480", nodeNames="names", map.zoom=T, nodeTooltip=T)
pathway_analysis(id_kegg, "ocu00310", nodeNames="names", map.zoom=T, nodeTooltip=T)
pathway_analysis(id_kegg, "ocu00640", nodeNames="names", map.zoom=T, nodeTooltip=T)
pathway_analysis(id_kegg, "ocu00350", nodeNames="names", map.zoom=T, nodeTooltip=T)
pathway_analysis(id_kegg, "ocu00051", nodeNames="names", map.zoom=T, nodeTooltip=T)
pathway_analysis(id_kegg, "ocu00280", nodeNames="names", map.zoom=T, nodeTooltip=T)
pathway_analysis(id_kegg, "ocu00410", nodeNames="names", map.zoom=T, nodeTooltip=T)
pathway_analysis(id_kegg, "ocu00340", nodeNames="names", map.zoom=T, nodeTooltip=T)
pathway_analysis(id_kegg, "ocu00650", nodeNames="names", map.zoom=T, nodeTooltip=T)
pathway_analysis(id_kegg, "ocu00220", nodeNames="names", map.zoom=T, nodeTooltip=T)
pathway_analysis(id_kegg, "ocu00260", nodeNames="names", map.zoom=T, nodeTooltip=T)
pathway_analysis(id_kegg, "ocu00620", nodeNames="names", map.zoom=T, nodeTooltip=T)
pathway_analysis(id_kegg, "ocu00630", nodeNames="names", map.zoom=T, nodeTooltip=T)
pathway_analysis(id_kegg, "ocu00053", nodeNames="names", map.zoom=T, nodeTooltip=T)
pathway_analysis(id_kegg, "ocu00780", nodeNames="names", map.zoom=T, nodeTooltip=T)
pathway_analysis(id_kegg, "ocu00130", nodeNames="names", map.zoom=T, nodeTooltip=T)
pathway_analysis(id_kegg, "ocu00250", nodeNames="names", map.zoom=T, nodeTooltip=T)
pathway_analysis(id_kegg, "ocu00020", nodeNames="names", map.zoom=T, nodeTooltip=T)
pathway_analysis(id_kegg, "ocu00360", nodeNames="names", map.zoom=T, nodeTooltip=T)
pathway_analysis(id_kegg, "ocu00970", nodeNames="names", map.zoom=T, nodeTooltip=T)
pathway_analysis(id_kegg, "ocu00290", nodeNames="names", map.zoom=T, nodeTooltip=T)
pathway_analysis(id_kegg, "ocu00400", nodeNames="names", map.zoom=T, nodeTooltip=T)
```

##**Enriquecimento:**
Cria?ao de um gr?fico com todos os pathways dos metabolitos de interesse:
```{r}
graph=buildGraphFromKEGGREST(organism="ocu")
tmpdir=paste0(tempdir(), "/my_database")
unlink(tmpdir, recursive = TRUE)
buildDataFromGraph(keggdata.graph = graph,databaseDir = tmpdir,internalDir = FALSE,matrices = "diffusion",normality = "diffusion",niter = 50)
fella.data=loadKEGGdata(databaseDir = tmpdir,internalDir = FALSE,loadMatrix = "diffusion")
cat(getInfo(fella.data))
id_keggs=c("C00186","C00719","C00114","C00791","C00047","C00058","C00042","C00122","C00082","C00078","C00079","C00135","C00407","C00152","C00037","C00072","C00233","C00158","C00262","C00159")
analysis= enrich(compounds = id_keggs,data = fella.data,methods = "diffusion")
plot(analysis,method = "diffusion",data = fella.data,nlimit = 150,vertex.label.cex = 0.5,plotLegend = FALSE)
```

* Os metabolitos de interesse foram escolhidos atrav?s dos resultados obtidos pelo teste estat?stico ANOVA ao dataset com fdr < 0.05. O teste ANOVA foi escolhido uma vez que o dataset cont?m mais do que duas vari?veis a serem estudadas.  
* Ao analisar os gr?ficos referentes ao fold change, conclu?mos que, as amostras relativas ao humor aquoso t?m, em maior quantidade, os metabolitos seguintes: lisina, formato, triptofano, histidina, isoleucina, glicina, ketoleucina, citrato e hipoxantina. Estes metabolitos estar?o envolvidos na s?ntese da carnitina, metabolismo da metil-histidina e no metabolismo da biotina.
Nas amostras do humor v?treo observamos, que o metabolito ascorbato est? em maior quantidade relativamente aos restantes. Este metabolito est? envolvido no metabolismo do aldarato e ascorbato.
Em rela??o ?s amostras de sangue, verificamos que existe uma maior quantidade de formato, ascorbato e ketoleucina. Estes metabolitos est?o envolvidos na bios?ntese da arginina, valina, leucina e isoleucina, no ciclo do citrato (TCA), metabolismo da alanina, aspargina, glutamato e piruvato, e na degrada??o de valina, leucina e isoleucina. Resultados semelhantes foram descritos por Zelentsova et al., (2016) num artigo que descreve o dataset em estudo.

##**Refer?ncias:**
-Zelentsova, E.A., Yanshole, L.V., Snytnikova, O.A. et al. Metabolomics (2016) 12: 172. https://doi.org/10.1007/s11306-016-1118-2
- https://www.metaboanalyst.ca/MetaboAnalyst/faces/home.xhtml
- https://www.ebi.ac.uk/
- https://cran.r-project.org/web/packages/specmine/index.html
- http://bioconductor.riken.jp/packages/3.7/bioc/vignettes/FELLA/inst/doc/FELLA.pdf







